【裁判字號】    92,自,434
【裁判日期】    921013
【裁判案由】    詐欺
【裁判全文】
臺灣臺中地方法院刑事裁定                          九十二年度自字第四三四號
    自  訴  人  丙○○
    右  一  人
    輔  佐  人  丁○○
    被      告  甲○○
                乙○○
    右二人共同
    選任辯護人  王俊凱律師
右列被告等因詐欺案件，經自訴人提起自訴，本院裁定如左：
    主  文
自訴駁回。
    理  由
一、本件自訴意旨詳如附件之刑事自訴狀所載。
二、按法院或受命法官於自訴案件第一次審判期日前訊問及調查結果，如認為案件有
    刑事訴訟法第二百五十二條至第二百五十四條之情形者，得以裁定駁回其自訴，
    同法第三百二十六條第三項定有明文。另按犯罪事實應依證據認定之，無證據不
    得認定犯罪事實，刑事訴訟法第一百五十四條第二項定有明文。次按認定不利於
    被告之事實，須依積極證據，苟積極證據不足為不利於被告事實之認定時，即應
    為有利於被告之認定，更不必有何有利之證據；又事實之認定，應憑證據，如未
    能發現相當證據，或證據不足以證明，自不能以推測或擬制之方法，以為裁判之
    基礎，最高法院分別著有三十年上字第八一六號、四十年臺上字第八六號判例可
    資參照。再則，認定犯罪事實，所憑之證據，雖不以直接證據為限，間接證據亦
    包括在內，然無論直接或間接證據，其為訴訟上之證明，須於通常一般之人均不
    致於有所懷疑，而得確信其為真實之程度者，始得據之為有罪之認定，倘其證明
    尚未達到此一程度，而有合理性懷疑之存在時，即無從為有罪之認定，此亦有最
    高法院七十六年臺上字第四九八六號判例可資參照。
三、本件自訴人丙○○認被告甲○○、乙○○二人涉有刑法第三百三十九條第一項詐
    欺取財罪嫌，無非是以被告甲○○向自訴人以生意上需週轉等情詞借款，惟事後
    被告甲○○所簽發，由被告乙○○所背書，用擔保債務之本票九紙均不獲兌現，
    被告二人又避不見面等情，為其論罪依據，並提出被告甲○○所開立之本票影本
    九張、本院九十一年度票第一九一一四號裁定及其確定證明書為證。訊據被告二
    人堅詞否認有何所訴詐欺犯行，被告甲○○陳稱：伊有向自訴人借錢，從民國七
    十六年開始，一直到八十五、六年，所借款項有清償，直到八十六年後，因伊身
    體不好，導致經商失敗，才沒有錢還給自訴人等語，被告乙○○則陳稱：伊只有
    在本票後面簽名，是自訴人要求伊簽的等語。
四、按刑法第三百三十九條第一項之詐欺罪，必須行為人自始基於不法所有之意圖，
    以詐術使人交付財物，始能構成，所謂以詐術使人交付，必須被詐欺人因其詐術
    而陷於錯誤，若其所用方法，不能認為詐術，亦不致使人陷於錯誤，即不構成該
    罪，最高法院四十六年臺上字第二六○號著有判例。至於民事債務當事人間，若
    有未依債務本旨履行給付之情形，在一般社會經驗而言，原因非一；其因不可歸
    責之事由無法給付，或因合法得對抗他造主張抗辯而拒絕給付，甚至債之關係成
    立後，始行惡意遲延給付，皆有可能，非必出於自始無意給付之詐欺犯罪一端；
    又刑事被告依法不負自證無罪之義務，故在別無積極證據之情形下，自難違反刑
    事訴訟法第一百五十四條第二項之規定，以被告單純債務不履行之狀態，推定被
    告自始即有不法所有之意圖而施用詐術。經查，自訴人之輔佐人丁○○陳稱：被
    告甲○○於八十四年起說因生意需要週轉向伊父親即自訴人借錢，剛開始借的金
    額不是很多，也都有兌現，借錢時，被告甲○○都有簽發支票，支票上的發票人
    是甲○○，剛開始都有兌現，信用很好，後來我們信任他就一直借他錢等語（參
    見本院刑事卷宗九十二年五月二十九日調查筆錄第二、三頁），可見自訴人係基
    於被告甲○○之前債信良好，信任被告甲○○應有兌現支票及本票之能力及意願
    之考慮，始決意借款予被告甲○○，則自訴人出借金錢予被告甲○○之決定，既
    係基於信賴被告過去信用事實而為，顯係評估過受償風險後所為之決定，且被告
    甲○○借款前之信用狀態與自訴人評估受償風險之主觀認知相符，是被告甲○○
    向自訴人陸續借款一百八十萬元，並分別簽立本票或支票做為擔保，並無使自訴
    人陷於錯誤之餘地，更無行使詐術可言，尚不得因事後系爭支票九紙不獲兌現之
    事實，遽認被告之單純借款及簽發本票、支票行為係行使詐術，使自訴人因而陷
    於錯誤並交付財物，況自訴人又稱：被告甲○○於簽立三張大面額本票後，簽發
    系爭九張支票前，有償還十五萬元等語（參見本院刑事卷宗九十二年五月二十九
    日調查筆錄第三頁），若被告甲○○自始有詐騙自訴人錢財之意圖，怎會於事後
    清償部分款項，顯見被告甲○○係因八十七年起週轉不靈才未能繼續償還借款，
    是尚難僅以此債信違反之積極客觀事態，推定被告甲○○自始有詐欺取財之犯意
    。至被告乙○○雖在系爭九紙支票上背書，惟觀之自訴人所提自訴狀及在本院調
    查時所言，自訴人指述之借款者為被告甲○○，被告乙○○僅在系爭九紙支票背
    書而已，係單純的債務擔保行為，是被告乙○○既未向自訴人借款，即難認自訴
    人有何交付金錢財物予被告乙○○，致受損害之事實，亦與詐欺罪之構成要件不
    符。另自訴人亦未能就被告甲○○及乙○○不法所有意圖及施用詐術部分，提出
    積極事證以實其說，自不得單憑自訴人片面指述而為被告二人有罪之論據。末按
    法院固得依職權調查證據，但並無蒐集證據之義務，蒐集證據乃檢察官或自訴人
    之職責，事實審法院應以調查證據為其主要職責，其調查之範圍，亦以審判中所
    存在之一切證據為限，案內不存在之證據，即不得責令法院為發現真實，應依職
    權從各方面蒐集證據（最高法院九十一年度臺上字第五八四六號判決意旨參照）
    ，則本院依卷存證據難認自訴人指述被告二人有詐欺犯行云云，已達通常一般之
    人均不致於有所懷疑，而得確信其為真實之程度，故本件應屬民事糾葛，尚難以
    刑法詐欺罪相繩，此外，本院復查無其他積極證據，足資證明被告二人有何自訴
    人所指詐欺之犯行，其犯罪嫌疑顯有不足，揆諸上揭刑事訴訟法及判例意旨之規
    定，本件自訴應予駁回。
據上論斷，應依刑事訴訟法第三百二十六條第三項、第二百五十二條第十款，裁定如
主文。
中      華      民      國       九十二     年      十    月      十三  日
                                    臺灣臺中地方法院刑事第三庭
                                        審判長法  官 劉錫賢
                      法  官 黃松竹
                                              法  官 黃裕仁
右正本證明與原本無異。
如不服本裁定，應於裁定送達後五日內向本院提出抗告狀。
                                              書記官
中    華    民    國      九十二      年       十      月     十四    日
附件：


司法院資訊處製作；財團法人民間司法改革基金會備份。
